ACORDAO-COMPLETO-2397394

ACÓRDÃO 3141/2020 ATA 7/2020 - PRIMEIRA CÂMARA

VISTOS, relatados e discutidos estes embargos de declaração opostos por Carmelo Zitto Neto contra o Acórdão 4766/2019-TCU-Primeira Câmara, que negou provimento aos recursos de reconsideração opostos contra o Acórdão 10112/2018-TCU-Primeira Câmara,
	ACORDAM os ministros do Tribunal de Contas da União, reunidos em sessão da Primeira Câmara, diante das razões expostas pelo relator, em: 
	9.1. com fundamento nos arts. 32, inciso II, e 34 da Lei 8.443/1992, conhecer dos presentes embargos de declaração, para, no mérito, rejeitá-los, mantendo-se inalterados os termos do Acórdão 4766/2019-TCU-Primeira Câmara;
	 9.2. dar ciência desta deliberação ao embargante e, após a realização das comunicações processuais pertinentes, restituir os autos ao Gabinete do Ministro Aroldo Cedraz para apreciação do recurso de revisão inserto à peça 111.

Embargos de declaração interpostos em face de decisão que julgou improcedente recursos de reconsideração opostos contra o Acórdão 10.112/2018-1ª Câmara, por intermédio do qual o TCU apreciou tomada de contas especial instaurada pelo Ministério do Trabalho e Emprego, em razão de irregularidades na execução do Subconvênio Sert/Sine 183/2004, celebrado entre a Secretaria do Emprego e Relações do Trabalho do Estado de São Paulo (Sert/SP) e a Catalisa  Rede de Cooperação para Sustentabilidade, com a utilização de recursos do Fundo de Amparo ao Trabalhador (FAT) repassados ao estado de São Paulo por meio do Convênio MTE/Sefor/Codefat 48/2004-Sert/SP, que tinha por objeto a cooperação técnica e financeira mútua para a execução das atividades inerentes à qualificação profissional, no âmbito do Plano Nacional de Qualificação (PNQ).

Primeira Câmara

Entidades e Órgãos do Governo do Estado de São Paulo.

3. Interessados/Responsáveis/Recorrentes:
3.1. Responsáveis: Carmelo Zitto Neto (XXX.467.488-XX); Catalisa - Rede de Cooperação para Sustentabilidade (05.667.115/0001-58); Eduardo Coutinho de Paula (XXX.800.618-XX); Francisco Prado de Oliveira Ribeiro (XXX.692.008-XX).
3.2. Recorrente: Carmelo Zitto Neto (XXX.467.488-XX).

13.1. Ministros presentes: Walton Alencar Rodrigues (Presidente), Benjamin Zymler (Relator), Bruno Dantas e Vital do Rêgo.
13.2. Ministros-Substitutos presentes: Augusto Sherman Cavalcanti e Weder de Oliveira.

BENJAMIN ZYMLER

Ministro Benjamin Zymler.

Trata-se de tomada de contas especial instaurada pelo Ministério do Trabalho e Emprego, em razão de irregularidades na execução do Subconvênio Sert/Sine 183/2004, celebrado entre a Secretaria do Emprego e Relações do Trabalho do Estado de São Paulo (Sert/SP) e a Catalisa - Rede de Cooperação para Sustentabilidade, com a utilização de recursos do Fundo de Amparo ao Trabalhador (FAT) repassados ao estado de São Paulo por meio do Convênio MTE/Sefor/Codefat 48/2004-Sert/SP, que tinha por objeto a cooperação técnica e financeira mútua para a execução das atividades inerentes à qualificação profissional, no âmbito do Plano Nacional de Qualificação (PNQ) .
2.	Nesta etapa processual, são apreciados embargos de declaração do Sr. Carmelo Zitto Neto em face do Acórdão 4766/2019-TCU-Primeira Câmara, que negou provimento aos recursos de reconsideração opostos contra o Acórdão 10112/2018-TCU-Primeira Câmara, por meio do qual o TCU julgou irregulares as contas da Catalisa e de seu ex-presidente, condenando-os ao pagamento do débito apurado, sem a aplicação de multa, haja vista o reconhecimento da ocorrência da prescrição da pretensão punitiva deste Tribunal. 
3.	O ex-Secretário do Emprego e Relações do Trabalho do Estado de São Paulo, Sr. Francisco Prado de Oliveira Ribeiro, e o ex-Coordenador Estadual do Sine/SP, Sr. Carmelo Zitto Neto, responsáveis pela subscrição do Convênio Sert/Sine 183/2004, também tiveram as contas julgadas irregulares, mas  foram condenados solidariamente por apenas parte do débito apurado nestes autos, especificamente pelas despesas impugnadas relativas à segunda e à terceira parcelas de desembolso. Os gastos glosados com os recursos do primeiro desembolso foram atribuídos somente à entidade convenente e ao seu ex-presidente.
4.	O ora embargante alega que há omissão na decisão recorrida, considerando que a Súmula 282 do TCU, citada no Acórdão 4766/2019-TCU-Primeira Câmara, não pode se sobrepor ao artigo 37º, §5º, da Constituição Federal e ao artigo 205 do Código Civil. Assim, diante da pendência de julgamento de mérito da questão pelo STF (Tema 899) , que trata da prescritibilidade da pretensão de ressarcimento ao erário fundada em decisão do Tribunal de Contas, a decisão teria sido omissa ao afastar o pedido de sobrestamento do feito até o julgamento da matéria pelo STF.
5.	O Sr. Carmelo Zitto Neto aduz também haver omissão na decisão combatida acerca do cerceamento de defesa em face do transcurso do tempo e a sua suposta ilegitimidade passiva.
6.	No entender do embargante, haveria contradição do acórdão embargado ao afastar o alegado cerceamento de defesa nos autos em apreço, resultante das supostas dificuldades de acesso a obtenção de documentação e que ficaria arquivada na entidade, na medida em que entre o repasse da 2º parcela do convênio e a citação do embargante em 2017 teriam transcorrido mais de dez anos.
7.	Em seguida, o embargante descreve o procedimento de acompanhamento e pagamento do convênio em tela, frisando que atuou baseado em pareceres das áreas técnica e jurídica da entidade, bem como que não era o responsável pela realização de prestação de contas que era assinada por contador inscrito no CRC.
8.	Por fim, o embargante alega que a deliberação recorrida estaria eivada de omissão, pois ao condenar de forma solidária os envolvidos, não sopesou que ele deveria ser considerado um litigante distinto, cuja regra de autonomia deve ser obedecida, nos termos do artigo 117 do Código de Processo Civil. 
9..	Diante do exposto, o recorrente requer que os seus embargos de declaração sejam conhecidos pelo Tribunal e sanadas as omissões e contradições. Solicita que seja revisto e retificado o resultado do julgamento, sobrestando o feito até que o STF julgue em definitivo o mérito da repercussão geral - Tema 899 ou que seja modificado o acórdão ora embargado.
	É o Relatório.

8.1. Wellengton Carlos de Campos (80469/OABSP) e outros, representando Carmelo Zitto Neto.  
8.2. Francisco Machado de Luca de Oliveira Ribeiro (97557/OAB-SP) e outros, representando Francisco Prado de Oliveira Ribeiro.  
8.3. Louise Cristini Batista Rodrigues (229495/OAB-SP) e outros, representando Catalisa - Rede de Cooperação para Sustentabilidade.

Procurador Marinus Eduardo De Vries Marsico.

TOMADA DE CONTAS ESPECIAL. PLANO NACIONAL DE QUALIFICAÇÃO (PNQ). CONVÊNIO MTE/SPPE/CODEFAT 48/2004-SERT/SP. SUBCONVÊNIO SERT/SINE/SP 183/2004. IRREGULARIDADES NA EXECUÇÃO FÍSICA E FINANCEIRA. AUSÊNCIA DE NEXO DE CAUSALIDADE ENTRE OS RECURSOS REPASSADOS E PARTE DAS DESPESAS INCORRIDAS. DEFICIÊNCIA NA FISCALIZAÇÃO E ACOMPANHAMENTO DA AVENÇA. CONTAS IRREGULARES. DÉBITO. PRESCRIÇÃO DA PRETENSÃO PUNITIVA. RECURSO DE RECONSIDERAÇÃO. CONHECIMENTO. NEGATIVA DE PROVIMENTO. EMBARGOS DE DECLARAÇÃO. CONHECIMENTO. REJEIÇÃO.

TOMADA DE CONTAS ESPECIAL (TCE)

Secretaria de Recursos (Serur); Secretaria de Controle Externo de Tomada de Contas Especial (SecexTCE).

Preliminarmente, os presentes embargos de declaração devem ser conhecidos, tendo em vista o preenchimento dos requisitos necessários aplicáveis. 
2.	O presente feito cuida de tomada de contas especial instaurada pelo Ministério do Trabalho e Emprego, em razão de irregularidades na execução do Subconvênio Sert/Sine 183/2004, celebrado entre a Secretaria do Emprego e Relações do Trabalho do Estado de São Paulo (Sert/SP) e a Catalisa - Rede de Cooperação para Sustentabilidade, com a utilização de recursos do Fundo de Amparo ao Trabalhador (FAT) repassados ao estado de São Paulo por meio do Convênio MTE/Sefor/Codefat 48/2004-Sert/SP, que tinha por objeto a cooperação técnica e financeira mútua para a execução das atividades inerentes à qualificação profissional, no âmbito do Plano Nacional de Qualificação (PNQ) .
3. 	Nesta etapa processual, são apreciados embargos de declaração interpostos pelo Sr. Carmelo Zitto Neto contra o Acórdão 4766/2019-TCU-Primeira Câmara, por meio do qual o TCU negou provimento aos recursos de reconsideração opostos contra o Acórdão 10112/2018-TCU-Primeira Câmara, que julgou irregulares as contas da Catalisa e de seu ex-presidente, condenando-os ao pagamento do débito apurado, sem a aplicação de multa, haja vista o reconhecimento da ocorrência da prescrição da pretensão punitiva deste Tribunal. 
4.	O ex-Secretário do Emprego e Relações do Trabalho do Estado de São Paulo, Sr. Francisco Prado de Oliveira Ribeiro, e o ex-Coordenador Estadual do Sine/SP, Sr. Carmelo Zitto Neto, responsáveis pela subscrição do Convênio Sert/Sine 183/2004, também tiveram as contas julgadas irregulares, mas  foram condenados solidariamente por apenas parte do débito apurado nestes autos, especificamente pelas despesas impugnadas relativas à segunda e à terceira parcelas de desembolso. Os gastos glosados com os recursos do primeiro desembolso foram atribuídos somente à entidade convenente e ao seu ex-presidente.
5.	Ao apreciar o mérito da presente tomada de contas especial, o Ministro Bruno Dantas, na condição de relator a quo, ponderou que o TCU adotava duas linhas de entendimento distintas na apreciação das contas dos ex-gestores da Sert/SP e do Sine/SP em relação aos débitos apurados em tomadas de contas oriundas de convênios celebrados no âmbito do PNQ. A primeira entendia que as irregularidades relativas ao acompanhamento deficiente da execução dos ajustes ensejavam a ressalva nas contas dos gestores que exerciam as funções de Secretário da Sert/SP e Coordenador Estadual do Sine/SP (neste sentido, os Acórdãos 2.789/2014, 2.590/2014, 2.438/2014 e 3.128/2014, todos da Segunda Câmara deste Tribunal) . 
6. 	A segunda posição, em contraposição ao entendimento acima exposto, classifica a deficiência na supervisão e acompanhamento do convênio como uma impropriedade grave, a ponto de ensejar a irregularidade das contas e a imputação de débito solidário. 
7. 	O Ministro Bruno Dantas asseverou que esse posicionamento mais rigoroso foi adotado nos casos em que ocorreu a liberação da segunda e da terceira parcelas do convênio sem a apresentação de prestação de contas parcial, o que poderia ter impedido ou mitigado o dano (nessa linha os Acórdãos 4.089/2015, 4.088/2015, 3.959/2015, 7.580/2015 e 3.111/2016, todos da Primeira Câmara) . 
8.	Considerando a situação fática observada nos autos, acompanhando o entendimento do relator, este colegiado adotou a segunda linha jurisprudencial como paradigma para a solução do presente caso, condenando o embargante em solidariedade com outros responsáveis por parte do débito apurado nestes autos, especificamente pelas despesas impugnadas relativas à segunda e à terceira parcelas de desembolso. 
9.	Nesta oportunidade, o embargante alega que há omissão na decisão recorrida, considerando que a Súmula 282 do TCU, citada no Acórdão 4766/2019-TCU-Primeira Câmara, não pode se sobrepor ao artigo 37º, §5º, da Constituição Federal e ao artigo 205 do Código Civil. Assim, diante da pendência de julgamento de mérito da questão pelo STF (Tema 899) , que trata da prescritibilidade da pretensão de ressarcimento ao erário fundada em decisão do Tribunal de Contas, a apreciação deste feito deveria ter sido sobrestada até o julgamento da matéria pelo STF.
10.	O Sr. Carmelo Zitto Neto aduziu também haver omissão na decisão combatida acerca do cerceamento de defesa em face do transcurso do tempo e a sua suposta ilegitimidade passiva.
11.	No entender do embargante, haveria contradição do acórdão embargado ao afastar o alegado cerceamento de defesa nos autos em apreço, resultante das supostas dificuldades de acesso a obtenção de documentação e que ficaria arquivada na entidade, na medida em que entre o repasse da 2º parcela do convênio e a citação do embargante em 2017 teriam transcorrido mais de dez anos.
12.	Em seguida, o embargante descreveu o procedimento de acompanhamento e pagamento do convênio em tela, frisando que atuou baseado em pareceres das áreas técnica e jurídica da entidade, bem como que não era o responsável pela realização de prestação de contas que era assinada por contador inscrito no CRC.
13.	Por fim, o embargante alegou que a deliberação recorrida estaria eivada de omissão, pois ao condenar de forma solidária os envolvidos, não sopesou que ele deveria ser considerado um litigante distinto, cuja regra de autonomia deve ser obedecida, nos termos do artigo 117 do Código de Processo Civil. 
14.	Com base em tais alegações, o embargante solicitou o conhecimento de sua peça recursal pelo Tribunal para que fosse revisto e retificado o resultado do julgamento de suas contas, sobrestando o feito até que o STF julgue em definitivo o mérito da repercussão geral - Tema 899 ou que seja modificado o acórdão ora embargado.
II
15.	Antes de adentrar no exame dos argumentos do Sr. Carmelo Zitto Neto, convém observar que os embargos de declaração visam sanar eventuais omissões, obscuridades ou contradições. Assim, não devem ser manejados para rediscussão de mérito, como fez o recorrente, o que representaria, na prática, a possibilidade de repetição de um mesmo recurso, ferindo os princípios da singularidade, da isonomia e da celeridade processual. Os embargos declaratórios devem ter como fundamentação a obscuridade (falta de clareza na redação do julgado) , contradição (existência de proposições inconciliáveis entre si) e omissão (falta de pronunciamento judicial sobre matéria que deveria ter sido apreciada pelo juiz) .
16.	Quanto à primeira alegação, acerca da prescrição do ressarcimento ao erário fundada em decisão do Tribunal de Contas da União, não subsiste a omissão apontada, que foi detidamente analisada na instrução da Secretaria de Recursos (Serur) , transcrita no relatório que fundamentou o Acórdão embargado, in verbis:
" (...) 
5.	Prescrição do débito
5.1.	Carmelo Zitto Neto alega a ocorrência da prescrição do débito em face das disposições contidas da IN/TCU 71/2012, no art. 205 do Código Civil e no precedente deste Tribunal que fixou entendimento de que se aplica o prazo prescricional de dez anos para a pretensão punitiva no âmbito deste Tribunal. Assim, entende que, como se passaram mais de dez anos dos atos praticados desde 2005, o débito resta prescrito ou, alternativamente, requer o sobrestamento dos autos em face do disposto no § 5° do art. 1.035 do CPC (peça 65, p. 3-4 e p. 12) .
	Análise:
5.2.	As pretensões do recorrente não devem ser acolhidas.
5.3.	Quanto à prescrição do débito não há fluência de prazo prescricional em relação à imputação de débito. No âmbito deste Tribunal e com base no princípio de separação de instâncias, continua a prevalecer, até o presente momento, o disposto na Súmula/TCU 282: "As ações de ressarcimento movidas pelo Estado contra os agentes causadores de danos ao erário são imprescritíveis".
5.4.	Já em relação ao pedido de sobrestamento dos autos, em face do posicionamento do Supremo Tribunal Federal no âmbito da Repercussão Geral - Tema 899 (Prescritibilidade da pretensão de ressarcimento ao erário fundada em decisão de Tribunal de Contas) , onde se reconheceu a existência de repercussão sobre esse tema, posiciona-se pelo seu indeferimento haja vista que os efeitos daquela decisão são adstritos às ações de caráter judicial. Aliás, todos os apontamentos normativos e doutrinários mencionados pelo recorrente estão sendo analisados pelo STF no âmbito do RE 636.866 (relatoria do Ministro Alexandre de Moraes) , ação leader case do Tema 899.
5.4.1.	Para melhor esclarecimento sobre a repercussão geral, transcreve-se uma breve apresentação de seus fundamentos (http://www.stf.jus.br/portal/cms/verTexto.asp?servico=jurisprudenciaRepercussaoGeral&pagina=apresentacao) :
APRESENTAÇÃO
A Emenda Constitucional nº 45/2004 incluiu a necessidade de a questão constitucional trazida nos recursos extraordinários possuir repercussão geral para que fosse analisada pelo Supremo Tribunal Federal. O instituto foi regulamentado mediante alterações no Código de Processo Civil e no Regimento Interno do Supremo Tribunal Federal.
As características do instituto demandam comunicação mais direta entre os órgãos do Poder Judiciário, principalmente no compartilhamento de informações sobre os temas em julgamento e feitos sobrestados e na sistematização das decisões e das ações necessárias à plena efetividade e à uniformização de procedimentos.
Nesse sentido, essa sistematização de informações destina-se a auxiliar a padronização de procedimentos no âmbito do Supremo Tribunal Federal e nos demais órgãos do Poder Judiciário, de forma a atender os objetivos da reforma constitucional e a garantir a racionalidade dos trabalhos e a segurança dos jurisdicionados, destinatários maiores da mudança que ora se opera.
 (...) 
FINALIDADES
- Delimitar a competência do STF, no julgamento de recursos extraordinários, às questões constitucionais com relevância social, política, econômica ou jurídica, que transcendam os interesses subjetivos da causa.
- Uniformizar a interpretação constitucional sem exigir que o STF decida múltiplos casos idênticos sobre a mesma questão constitucional. 
5.4.2.	Não há qualquer razão, de natureza administrativa, para que o título executivo decorrente de acórdão condenatório do TCU não seja aperfeiçoado, de forma definitiva, com o julgamento do presente recurso em face do reconhecimento de repercussão por parte do STF, que ainda não tenha sido decidido em seu mérito, até porque, caso se decida pela prescritibilidade, ainda há a necessidade de se modular seus efeitos e decidir causas suspensivas, interruptivas, bem como os prazos de fruição a quo e ad quem afetos ao instituto da prescrição de cada caso concreto analisado.
5.4.3.	Conforme dito alhures, até que sobrevenha decisão de mérito do Supremo Tribunal Federal (que poderá ensejar, eventualmente, em mudanças na sistemática de julgamentos do TCU quanto à tese em discussão) , há que ser preservada a competência constitucional do Tribunal de Contas da União na verificação da regularidade da aplicação de recursos federais, bem como no momento em que o título executivo deva ser aperfeiçoado, direito esse não afeto ao interessado, ora recorrente.
5.4.4.	Aliás, nada obsta que a presente pretensão dos recorrentes possa ser apreciada, oportuno tempore, perante o juízo da execução do acórdão condenatório caso o STF mude o atual entendimento vigente da imprescritibilidade de débitos decorrentes de acórdãos condenatórios do TCU. 
5.5.	Outrossim, por não vislumbrar elementos concretos, seja de oportunidade, seja de conveniência, não há motivação suficiente para que o presente processo seja sobrestado com base no dispositivo legal do Código de Processo Civil, mencionado pelo recorrente, até porque a aplicação das normas processuais do CPC é de natureza subsidiária no âmbito dos processos do TCU (vide o disposto no art. 298 de seu Regimento Interno) ."
17.	De igual forma, os tópicos 6, 7 e 8 do relatório do acórdão embargado trataram de forma exauriente todas as alegações do responsável sobre a sua suposta ilegitimidade passiva e de eventual cerceamento de defesa em face do transcurso do tempo entre os fatos ocorridos e a sua citação. 
18.	Dessa forma, não subsiste nenhum dos vícios apontados no acórdão embargado, visto que neste estágio processual o Sr. Carmelo Zitto Netto apresenta exatamente as mesmas alegações que já foram examinadas pelos Acórdão 4766/2019-TCU-Primeira Câmara e 10.112/2018-1ª Câmara.
19.	A respeito do último grupo de alegações do embargante, no sentido de que a deliberação recorrida estaria eivada de omissão, pois ao condenar de forma solidária os envolvidos, não sopesou que ele deveria ser considerado um litigante distinto, cuja regra de autonomia deve ser obedecida, nos termos do artigo 117 do Código de Processo Civil, esclareço que tal instituto não se amolda à processualística do processo de controle externo, a qual é regida por lei própria, tendo o CPC aplicação apenas subsidiária. Ainda assim, mesmo que trouxéssemos a regra para o caso concreto, o fato de estarmos diante de um litisconsórcio simples, como afirma o recorrente, não impede que o julgador defina a condenação dos litigantes passivos de maneira uniforme; apenas não o obriga a fazê-lo dessa forma, como no litisconsórcio unitário.
20.	Além disso, é consagrado nesta Corte de Contas o entendimento de que não há necessidade de chamamento no processo de controle externo de todos os corresponsáveis por débitos perante o erário, porquanto o instituto da solidariedade passiva é benefício conferido pelo legislador ordinário ao credor, que pode exigir de um ou de alguns dos devedores, parcial ou totalmente, o pagamento da integralidade da dívida, bem como renunciar à solidariedade em favor de um, de alguns ou de todos os devedores, sem prejuízo do direito do devedor que satisfaz a dívida por inteiro de exigir de cada um dos codevedores a sua quota   (v. g. Acórdão 1337/2017-TCU-Plenário e 864/2009-Plenário, 2.917/2006 e 4.192/2011, da Primeira Câmara, e 10.560/2011, 11.151/2011, 11.437/2011, 206/2012, da Segunda Câmara.
21.	Portanto, rejeito os embargos de declaração do Sr. Carmelo Zitto Netto, mantendo inalterado o acórdão recorrido.
	Ante o exposto, voto por que seja adotada a deliberação que ora submeto a este Colegiado.
TCU, Sala das Sessões Ministro Luciano Brandão Alves de Souza, em 17 de março de 2020.
BENJAMIN ZYMLER 
Relator